【裁判字號】    95,上訴,2311
【裁判日期】    951114
【裁判案由】    毒品危害防制條例
【裁判全文】
臺灣高等法院臺中分院刑事判決        95年度上訴字第2311號
上  訴  人
即  被  告  甲○○
                      號
選任辯護人  辛  武  律師
上列上訴人因毒品危害防制條例案件，不服臺灣臺中地方法院95
年度訴字第1441號中華民國95年8月11日第一審判決 （起訴案號
：臺灣臺中地方法院檢察署95年度偵字第5118號），提起上訴，
本院判決如下：
    主    文
上訴駁回。
    事    實
一、甲○○於民國（下同）九十五年二月二十三日凌晨一時許，
    在臺中市○○路○段一號三樓「時尚ＰＵＢ」內，明知愷他
    命（Keta mine） 係第三級毒品，無正當理由，不得擅自持
    有，竟向不詳姓名年籍綽號「孔鏘」之成年男子，以新臺幣
    （下同）二千六百元之代價，購買愷他命二包（重約二公克
    ），供己施用。嗣於同日凌晨五時三十分許，甲○○明知愷
    他命係第三級毒品，不得持之以販賣，竟萌生牟利意圖，基
    於販賣第三級毒品愷他命之犯意，在「時尚ＰＵＢ」內右側
    廁所旁，將其已有施用剩餘之愷他命一包（含袋重零點八九
    公克），與買者劉吉祥談好以一千一百元成交，正進行交貨
    交款之際，即為在該店內執行清源專案之警員發覺二人舉止
    怪異，旋即表明身分質問在作什麼時，甲○○驚覺即一方面
    以左手將劉吉祥準備交付一千一百元之右手推還，同時右手
    將欲交付之該包愷他命迅速丟於地上，致甲○○之販賣行為
    乃歸於未遂，警方並分別在地上及甲○○褲子右側口袋扣得
    愷他命各一包（淨重零點九一公克，空包裝重零點四公克）
    。
二、案經臺中市警察局第一分局報請臺灣臺中地方法院檢察署檢
    察官偵查起訴。
    理    由
一、訊據上訴人即被告（以下簡稱被告）甲○○固坦承扣案之愷
    他命二包為其向不詳姓名年籍綽號「孔鏘」以每包一千三百
    元之價格所購得等情，惟矢口否認有何販賣第三級毒品之犯
    行，辯稱：我不認識劉吉祥，也確實沒有販賣愷他命給劉吉
    祥，我剛好要上廁所，警察就過來把我跟劉吉祥抓去廁所詢
    問等語。惟查：
  (一)被告甲○○於上開時地欲將第三級毒品愷他命販賣予證人劉
    吉祥，因被警察查獲而未完成交貨與款項之事實，業據證人
    劉吉祥於警詢、檢察官偵訊及原審審理時證述明確，茲據其
    於警詢時證稱：第一次在二十三日三時許，被告甲○○主動
    過來向伊詢問有無需要東西，伊當時拒絕被告甲○○。第二
    次是在二十三日四時五十分許，伊知道被告甲○○有愷他命
    毒品可以買，便主動到舞池去找被告甲○○問他有無愷他命
    毒品可以買，被告甲○○就說他有愷他命，隨後伊與被告甲
    ○○就前往右側廁所外門口進行交易，在行進間，伊問被告
    甲○○一小包價錢為何，在右側廁所時被告甲○○從褲子右
    側口袋取出一包愷他命，並告訴伊一小包愷他命要一千二百
    元，伊就質疑這包愷他命是否有一公克，那時被告甲○○就
    詢問是否要一同到樓下取貨，伊叫被告甲○○自己去拿就好
    ，便在ＰＵＢ內等候，等被告甲○○回來後，伊便與被告甲
    ○○一起到時尚ＰＵＢ右側廁所前準備交易，伊便告訴被告
    甲○○，伊第一次購買價格可否算便宜一點，最後便以一千
    一百元成交，伊從皮夾內取出一千一百元，以右手拿錢給被
    告甲○○時，警方即從背後表明身分並詢問伊與被告甲○○
    在作什麼時，被告甲○○以左手將伊交給他的一千一百元推
    還給伊，再以右手將手中那包愷他命丟在地下等語（見警卷
    第十頁、第十一頁），且其於偵查中亦證稱：被告甲○○當
    時在ＰＵＢ第一次問伊是否要買，伊說不要，後來心情越來
    越差，伊就主動找被告甲○○，當時伊想要跟被告甲○○買
    愷他命，被告甲○○說一包一千二百元，伊說太貴了，被告
    甲○○改一千一百元，之前伊並未向被告甲○○買過等語（
    見偵查卷第二三頁、第二四頁），而其於原審審理時亦證稱
    ：被告甲○○於九十五年三月二十三日凌晨一、二時許，在
    時尚ＰＵＢ問伊要不要購買東西，在那種地方說要賣東西，
    伊直覺上就覺得是要賣愷他命、搖頭丸之類的東西，當時伊
    說不要，第二次是在三、四時許，伊坐在桌子旁，看到被告
    甲○○在舞池前面，伊就問被告甲○○有無愷他命，被告甲
    ○○說有，伊與被告甲○○就約後面的廁所，第一次去廁所
    的時候，警察還沒有來，被告甲○○拿出一包愷他命，伊問
    價錢，被告甲○○說一千二，並拿愷他命出來給伊看，伊覺
    得愷他命的量太少，因為之前有看過，覺得一克的量沒有那
    麼少，被告甲○○說要下去拿，當時伊說要在上面等，被告
    甲○○下去就好，被告甲○○就下去了，伊便去舞池等被告
    甲○○，被告甲○○上來後，直接去廁所，伊看到被告甲○
    ○就直接去廁所，伊與被告甲○○二人就在廁所交易，當時
    有說一千二，伊說太貴，第一次買，一千一就好，本來被告
    甲○○一千一不賣，後來還是賣了，當伊要拿錢給被告甲○
    ○，被告甲○○還沒拿到錢，而要拿愷他命給伊的時候，伊
    還沒拿，警察就來了，被告甲○○把伊拿錢的手推開，警察
    就問伊與被告甲○○在做什麼，就抓其二人進去廁所詢問，
    當時伊很緊張，伊跟警察說不認識被告甲○○，被告甲○○
    跟警察說伊跟他是朋友，警察就一直詢問被告甲○○，警察
    並叫被告甲○○從口袋拿出東西，被告甲○○不拿，被告甲
    ○○的口袋好像還有一包東西等語（見原審卷第六七頁至第
    六九頁），核與證人即查獲之警員丁鵬揚於偵查中證述查獲
    證人劉吉祥擬向被告甲○○購買一千一百元愷他命之情節相
    符合（見偵查卷第二二頁、第二三頁），而證人劉吉祥於偵
    審中之證述以及證人丁鵬揚於偵查中之證述，均係具結後所
    為，如有虛偽不實，即須受偽證罪之處罰，證人劉吉祥與被
    告甲○○並不認識，已據證人劉吉祥於警詢及偵查中證述明
    確（見警卷第十一頁、偵查卷第二三頁），復經被告甲○○
    自承在卷（見警卷第三頁、偵查卷第十頁、原審卷第七九頁
    ），而證人劉吉祥與被告甲○○亦無仇恨怨隙，衡情，豈有
    甘冒受偽證罪刑事追訴之風險，設詞構陷被告之可能。再者
    ，證人劉吉祥雖於警詢及原審審理時就其第二次向被告甲○
    ○詢問購買愷他命之時間、其將一千一百元交付予被告甲○
    ○時，有無看見被告甲○○手裡有愷他命、警察查獲時被告
    甲○○有無丟一包愷他命在地上等部分所為之證述，前後偶
    有不一致之處，惟證人劉吉祥就被告甲○○在時尚ＰＵＢ先
    主動詢問是否要購買愷他命，遭其拒絕後，嗣又因其主動向
    被告甲○○詢問有無愷他命可購買，其與被告甲○○乃至時
    尚ＰＵＢ廁所前交易，然因其質疑被告甲○○所取出之愷他
    命重量不足一公克，被告甲○○遂又下樓另外拿取愷他命上
    樓後，其與被告甲○○又至時尚ＰＵＢ廁所前進行交易，而
    其以第一次購買為由，要求被告甲○○降價，被告甲○○雖
    應允，惟於其與被告甲○○交款交貨之際，即為警員查獲等
    主要情節，其前後之證述均屬一致，並無齟齬之處，自難僅
    以其在警詢、偵查中所為之證述與原審審理時之證述稍有出
    入即認為其前後所證有矛盾而全部不可採，被告甲○○確有
    於上開時地販賣第三級毒品愷他命予證人劉吉祥時遭警方查
    獲而未遂之事實，自可認定。
  (二)辯護意旨雖以被告甲○○與證人劉吉祥於上開時地交談時，
    因態度曖昧，燈光昏暗，引起證人即警員丁鵬揚之懷疑而上
    前盤查，並發現地上有丟棄之愷他命一包，被告甲○○口袋
    裡有愷他命一包，而證人劉吉祥身上又有現金一千一百元，
    警方遂誤認定被告甲○○與證人劉吉祥間有毒品交易，證人
    劉吉祥在警方盤問下，因心中恐懼乃迎合警方之訊問，因認
    證人劉吉祥之證述不實云云。惟證人劉吉祥於警詢、偵查及
    原審審理時對於其與被告甲○○間，何人先主動詢問購買愷
    他命、詢問購買愷他命之次數、交涉以及殺價的過程等情節
    ，均為詳實之證述，倘係證人劉吉祥為配合警方之訊問而指
    認被告甲○○，衡情，僅須證述其向被告甲○○購買之數量
    及金額即可，更可一概供稱係被告甲○○向其主動兜售，而
    無須大費周章自行憑空杜撰其與被告甲○○間有關交涉購買
    愷他命及殺價等複雜之過程，顯見被告甲○○確有於上開時
    地販賣愷他命予證人劉吉祥之情事。再參以證人即查獲警員
    丁鵬揚於偵查中證稱：伊是第一時間趕過去的，隨後伊的同
    事也有趕過去，當時被告甲○○說他們是朋友要一起上廁所
    ，證人劉吉祥馬上否認說他們不認識等語（見偵查卷第二三
    頁），而證人劉吉祥於原審審理時證稱：... 當時伊很緊張
    ，跟警察說不認識被告甲○○，被告甲○○就跟警察說伊與
    他是朋友... 等語（見原審卷第六九頁），然被告甲○○並
    不認識證人劉吉祥等情，已如前述，則於證人即查獲警員丁
    鵬揚上前盤問時，被告甲○○為何不表明其與證人劉吉祥並
    不認識，而卻要謊稱證人劉吉祥係其朋友，其動機即非無疑
    ，益證被告甲○○當時在時尚ＰＵＢ廁所外確有與證人劉吉
    祥交談之情形。再者，觀之毒品危害防制條例之相關規定，
    並未對第三、四級毒品之持有者抑或施用者科以刑事罰，僅
    就擅予持有者沒入銷燬其持有之第三、四級毒品。倘若被告
    甲○○僅當時係單純供己施用而持有愷他命，依上所述，被
    告甲○○並不會因此而被科以刑事罰，惟被告甲○○卻將其
    所有之其中一包愷他命丟棄於地上，並向證人即警員丁鵬揚
    謊稱其與證人劉吉祥是朋友，要一起上廁所云云，顯係出於
    畏罪之舉。又被告甲○○於警詢時辯稱：伊是剛好要去廁所
    吸食愷他命，證人劉吉祥也剛好在那裡，這時剛好有警察上
    前來盤查等語（見原審卷第四頁），且其於偵查中亦辯稱：
    因伊正好要去廁所施用愷他命，遇到警方害怕才丟在地上等
    語（見偵查卷第九頁），惟其於原審審理時又改稱：伊剛好
    要上廁所，警察就過來把伊跟證人劉吉祥抓去廁所詢問等語
    （見原審卷第七九頁），是以被告甲○○就其當時至時尚Ｐ
    ＵＢ廁所之目的究係為了上廁所，抑或係至廁所內施用愷他
    命，其前後供述不一致，且互核歧異，顯係臨訟編撰之詞，
    尚難憑採。況證人即查獲警員丁鵬揚於偵查中亦證稱：伊看
    到被告甲○○靠過去跟證人劉吉祥會合後，走到時尚ＰＵＢ
    廁所的透明屏風前，二人有環顧有無人跟蹤... 等語（見偵
    查卷第二二頁），若被告甲○○僅係獨自上廁所或至廁所內
    施用愷他命，而其又不認識證人劉吉祥，豈會與證人劉吉祥
    二人在廁所前環顧有無他人跟蹤，亦有悖於常情。
  (三)辯護意旨另以現場無錄影、攝像，亦無交談之錄音，且被告
    甲○○以一千三百元買入愷他命，不可能以一千一百元賣出
    ，被告甲○○亦不可能以食用後之半包混充，如要販賣亦應
    將剩餘之兩包合併販賣，但販賣後被告甲○○自身如要施用
    ，又須再以高於其所販賣之價格向他人購買，顯違經驗法則
    ，又現場並無一千一百元之紙鈔出現，被告甲○○第一次見
    到該一千一百元之紙鈔係在解送派出所之後，由證人劉吉祥
    身上搜出，而該一千一百元為證人劉吉祥全部之金錢，若證
    人劉吉祥以之購買毒品，則ＰＵＢ門票、飲料、香菸、回家
    路費將如何支付，因認並無直接證據足證被告甲○○有販賣
    第三級毒品之情形云云，惟按認定犯罪事實所憑之證據，並
    不以直接證據為限，即綜合各種間接證據，本於推理作用，
    為認定犯罪事實之基礎，如無違背一般經驗法則，尚非法所
    不許（最高法院四十四年臺上字第七○二號判例參照）。而
    查獲之現場並未裝設監視器等情，雖已據證人即查獲警員丁
    鵬揚於偵查中證述明確（見偵查卷第二三頁），但本件證人
    劉吉祥已於警偵訊及原審審理時證述被告甲○○販賣第三級
    毒品未遂等情明確，復經證人即查獲警員丁鵬揚於偵查中證
    述其查獲經過之事實無誤，尚難僅以現場無錄影、攝像及交
    談錄音，即遽而推論被告甲○○與證人劉吉祥間並無買賣愷
    他命之事實，並據此為被告甲○○有利之認定。又被告甲○
    ○於偵查中供稱：愷他命是在時尚ＰＵＢ以二千六百元向綽
    號「孔鏘」的陌生人買的，一包一公克，二包伊都有施用過
    ，都還剩下一些等語（見偵查卷第九頁），其於原審審理時
    亦供稱：二包愷他命係向「孔鏘」買的，二包伊都有施用過
    等語（見原審卷第八○頁），而警方查獲時以電子磅秤秤重
    時，扣案之二包愷他命重量分別為含袋重零點八九公克及零
    點四三公克等情，亦據被告甲○○自承在卷（見警卷第三頁
    ），並有毒品秤重照片二幀在卷可稽，可見被告甲○○被查
    獲之愷他命二包，每包之重量均不足一公克。則證人甲○○
    雖當初以一千三百元購買每包一公克之愷他命，但嗣後將其
    施用剩餘而重量低於一公克之愷他命，以每包一千一百元之
    價格出售，亦不悖於經驗法則。況證人劉吉祥曾質疑被告甲
    ○○所拿出之愷他命一包重量不足一公克等情，迭據證人劉
    吉祥於警詢及原審審理時證述明確（見警卷第十頁、原審卷
    第六八頁），則證人劉吉祥僅憑目測即認為被告甲○○所拿
    出之愷他命一包不足一公克，衡情，該包愷他命之數量應與
    實際數量有相當程度之差距，故被告甲○○以每包一千一百
    元之價格販賣予證人劉吉祥，與其先前所購買之數量及價格
    相較，顯非無利可圖，自難僅憑證人劉吉祥所證述購買愷他
    命之價格係低於被告甲○○所購買之價格即遽而推論證人劉
    吉祥之證詞有違經驗法則，而為被告甲○○有利之認定。再
    者，證人劉吉祥係騎乘機車前往時尚ＰＵＢ，且其身上除了
    一千一百元之外，尚有五百元之紙鈔一張等情，業據證人劉
    吉祥於原審審理時證述無訛（見原審卷第六九頁、第七一頁
    ），故證人劉吉祥當時不但有機車作為交通工具，且尚有五
    百元可支付「時尚ＰＵＢ」店內之消費，則辯護意旨以證人
    劉吉祥當時全部現金僅一千一百元，卻全部用以購買毒品，
    有違經驗法則云云，實屬無據。
  (四)綜上所述，依證人劉吉祥歷次證述均稱已與被告甲○○講定
    價格正欲交款交貨時，始遭警查獲，則辯護人所指本件尚無
    買賣合意乙節，容有誤會；而被告甲○○所辯伊不認識證人
    劉吉祥，也沒有販賣愷他命給證人劉吉祥，伊剛好要上廁所
    ，警察就過來將伊與證人劉吉祥抓去廁所詢問云云，顯係卸
    責之詞，實無可採。此外，並有刑案現場測繪圖一紙、照片
    四幀、法務部調查局鑑定通知書一紙在卷可稽，且有含第三
    級毒品愷他命成分之白色粉末二包（淨重零點九一公克，空
    包裝重零點四公克）、現金一千一百元扣案可資佐證，又販
    賣愷他命刑責非輕，且為檢警查緝之重點，被告甲○○竟甘
    冒檢警查緝之危險而販賣愷他命予他人，其必從中獲取不法
    利益，從而，被告甲○○販賣第三級毒品愷他命牟利未遂之
    犯行應堪認定。
二、按愷他命為毒品危害防制條例第二條第二項第三款明定列管
    之第三級毒品，任何人非經許可，不得販賣、運輸。次按刑
    法上之未遂犯，必須已著手於犯罪行為之實施而不遂，始能
    成立。而所謂販賣第一級毒品未遂罪，係指買賣雙方就買賣
    價金、買賣標的物已有合意，並已著手於毒品之交付而未達
    於既遂者而言（最高法院九十三年度台上字第三一八八號判
    決意旨參照）。是核被告甲○○所為，係犯毒品危害防制條
    例第四條第六項、第三項之販賣第三級毒品未遂罪。而本件
    被告甲○○係在購買第三級毒品愷他命供己施用後，始另行
    起意，販賣第三級毒品愷他命予證人劉吉祥等情，已如前述
    ，實與意圖販賣而販入之情形有別，本件被告甲○○既尚未
    交付第三級毒品愷他命予證人劉吉祥即為警查獲，自屬未遂
    ，公訴意旨以被告甲○○意圖販賣而販入第三級毒品愷他命
    二包（重約二公克），而認為被告甲○○係犯毒品危害防制
    條例第四條第三項之販賣第三級毒品既遂罪，尚有誤會。又
    被告甲○○未及交付而未遂，應依修正前刑法第二十六條前
    段減輕其刑。查被告甲○○行為後，刑法及刑法施行法業於
    九十四年二月二日經總統以華總一義字第○九四○○○一四
    九○一號令修正公布，並於九十五年七月一日施行。按行為
    後法律有變更者，適用行為時之法律，但行為後之法律有利
    於行為人者，適用最有利於行為人之法律，修正後刑法第二
    條第一項定有明文。此條規定乃與刑法第一條罪刑法定主義
    契合，而貫徹法律禁止溯及既往原則，係規範行為後法律變
    更所生新舊法律比較適用之準據法，是刑法第二條本身雖經
    修正，但刑法第二條既屬適用法律之準據法，本身尚無比較
    新舊法之問題，應一律適用裁判時之現行刑法第二條規定以
    決定適用之刑罰法律，先予辨明。又本次刑法修正之比較新
    舊法，應就罪刑有關之共犯、未遂犯、想像競合犯、牽連犯
    、連續犯、結合犯，以及累犯加重、自首減輕暨其他法定加
    減原因（如身分加減）與加減例等一切情形，綜其全部罪刑
    之結果而為比較（最高法院九十五年度第八次刑庭會議決議
    意旨可資參照）。次查，本件被告行為時，刑法關於未遂犯
    之處罰，修正前第二十五條規定：「已著手於犯罪行為之實
    行而不遂者，為未遂犯，未遂犯之處罰，以有特別規定者，
    為限」，修正前第二十六條前段規定「未遂犯之處罰，得按
    既遂犯之刑減輕之」，九十五年七月一日刑法修正施行後，
    上開關於未遂犯之處罰，乃統一移置於修正後刑法第二十五
    條規定「已著手於犯罪行為之實行而不遂者，為未遂犯。未
    遂犯之處罰，以有特別規定者為限，並得按既遂犯之刑減輕
    之。」，比較上開新舊法，僅屬法條順序之移置，對於被告
    並無有利或不利之情形，依上開說明並依刑法第二條第一項
    前段規定，本案關於未遂犯之處罰，自應適用行為時之法律
    即修正前刑法第二十五條、第二十六條前段規定，予以論處
    。
三、原審以被告罪証明確，適用上開毒品危害防制條例第四條第
    三項、第六項、第十九條第一項，修正後刑法第二條第一項
    前段、刑法第十一條、修正  前刑法第二十五條、第二十六
    條前段等規定，並審酌被告素行，明知毒品具有成癮性，服
    用後會產生依賴性且戒解不易，竟為圖一己之私利，無視於
    國家防制毒品危害之禁令，動機自非良善，被告販賣第三級
    毒品愷他命僅有一次，且數量不多，未及交付毒品即為警查
    獲，尚未實際發生損害，兼衡酌被告犯罪之動機、目的、手
    段，暨被告犯罪後飾詞否認犯行等一切情狀，量處有期徒刑
    三年，並就扣案之含有第三級毒品愷他命成分之白色粉末二
    包（淨重零點九一公克，空包裝重零點四公克），認係被告
    甲○○無正當理由而擅自持有之第三級毒品，依毒品危害防
    制條例第十八條第一項中段、毒品危害防制條例施行細則第
    十一條之一之規定，由查獲機關予以沒入銷燬之，其立法理
    由略謂：「本條例雖未對第三級毒品之持有者抑或施用者科
    以刑事罰，惟鑑於第三級毒品既均係管制藥品，自不允許無
    正當理由擅予持有，爰增列本條，違反者，並於修正條文第
    十八條明定均沒入銷燬」，顯見毒品危害防制條例就持有第
    三級毒品，雖規定無正當理由，不得擅自持有，然並無刑事
    責任，是第三級毒品並非刑法上之違禁物，而該等扣押物既
    為被告甲○○犯本件販賣第三級毒品罪所用之物，即應依毒
    品危害防制條例第十九條第一項規定，宣告沒收之。被告因
    本件販賣毒品尚未及交付，即為警查獲，並無因此獲取任何
    利益，自毋庸依毒品危害防制條例第十九條第一項規定，諭
    知沒收或以其財產抵償所獲利益，併此敘明。其認事用法，
    核無違誤，量刑亦屬妥適。被告上訴意旨仍執陳詞，否認上
    揭犯行而指摘原判決不當，經核非有理由，應予駁回。
據上論結，應依刑事訴訟法第三百六十八條，判決如主文。
本案經檢察官乙○○到庭執行職務。
中    華    民    國    95    年    11    月    14    日
              刑事第七庭  審判長法  官  林  榮  龍
                                法  官  江  錫  麟
                                法  官  鄭  永  玉
上列正本證明與原本無異。
如不服本判決應於收受送達後十日內向本院提出上訴書狀，其未
敘述上訴之理由者並得於提起上訴後十日內向本院補提理由書（
均須按他造當事人之人數附繕本）。
                                書記官  呂  淑  芬
中    華    民    國    95    年    11    月    15    日
附錄論罪科刑法條
毒品危害防制條例第4條：
製造、運輸、販賣第一級毒品者，處死刑或無期徒刑；處無期徒
刑者，得併科新臺幣一千萬元以下罰金。
製造、運輸、販賣第二級毒品者，處無期徒刑或七年以上有期徒
刑，得併科新臺幣七百萬元以下罰金。
製造、運輸、販賣第三級毒品者，處五年以上有期徒刑，得併科
新臺幣五百萬元以下罰金。
製造、運輸、販賣第四級毒品者，處三年以上十年以下有期徒刑
，得併科新臺幣三百萬元以下罰金。
製造、運輸、販賣專供製造或施用毒品之器具者，處一年以上七
年以下有期徒刑，得併科新臺幣一百萬元以下罰金。
前五項之未遂犯罰之。
                                                      Ｒ


司法院資訊處製作；財團法人民間司法改革基金會備份。
